【裁判字號】    89,簡,64
【裁判日期】    900430
【裁判案由】    綜合所得稅
【裁判全文】
臺北高等行政法院判決                                八十九年度簡字第六四號
    原      告  甲○○
    被      告  財政部台北市國稅局
    代  表  人  張盛和（局長）
右當事人間因綜合所得稅事件，原告不服行政院台八十九訴字第二四五一五號再訴願
決定，提起行政訴訟。本院判決如左：
    主  文
原告之訴駁回。
訴訟費用由原告負擔。
    事  實
一、事實概要：
    原告八十六年度綜合所得稅結算申報，列報大陸地區扶養親屬即其胞弟林清田之
    免稅額及殘障特別扣除額各新台幣（下同）七二、０００元。被告以原告未檢附
    最新經財團法人海峽交流基金會（以下簡稱「海基會」）驗證後證明及殘障手冊
    影本供核，而否准認列，乃剔除其免稅額及殘障特別扣除額各七二、０００元，
    發單補繳其當年度綜合所得稅八、六四０元。原告不服，申請復查，主張為證明
    其弟林清田仍生存之事實，已向大陸廈門市公證處申請「戶籍與住所公證書」，
    待海基會驗證後補證。復查結果，被告除准予追認免稅額七二、０００元外，其
    餘未准變更。原告就否准變更之殘障特別扣除額七二、０００元部分，向財政部
    提起訴願，經該部以台財訴第0000000000號決定駁回，復向行政院提
    起再訴願，該院以台八十九訴字第二四五一五號決定駁回，遂向本院提起本件訴
    訟。
二、兩造聲明：
    (一)原告聲明：
      1.原處分、原決定及再訴願決定均駁回。訴訟費用由被告負擔。
      2.追認八十六年度應准之殘障特別扣除額，並歸還提起訴願時依規定所繳納稅
        款半數二千二百零一元。
    (二)被告聲明：駁回原告之訴。訴訟費用由原告負擔。
三、兩造之爭點：
    原告所檢附之大陸地區公證處核發之殘疾證，是否符合所得稅法第十七第一項第
    二款第三目第四小目及同法施行細則第二十四條之四規定，而應准予認列殘障扣
    除額七二、０００元？
    (一)原告主張之理由：
      1.財政部八十二年二月十七日台財稅字第八二一四七九三一二號函文謂：「：
        ：納稅義務人申報大陸地區配偶及扶養親屬扣除額，合於所得稅法第十七條
        第一項第二款第二目及第三目之規定者，應檢附足資證明之文件，以供稽徵
        機關核認。：：右述各項大陸地區賦稅關係之文書，納稅義務人應檢具大陸
        地區公證處所核發之公證書予以證明。取得上述證件後，可持該證件之正本
        及影本三份，攜帶身分證及印章至海基會洽辦查（驗）證事宜：：」。
      2.大陸地區核發殘疾證與國內身心障礙手冊，皆係經專科醫生鑑定後呈准發給
        ，應均為同等合法證件。原告檢附經海基會驗證之大陸地區公證處核發之「
        殘疾證」公證書，據以申請列報扶養大陸殘障親屬之「殘障特別扣除額」，
        已符前揭財政部函釋中所稱「足資證明之文件」此一要件。
      3.原告八十四、八十五年度綜合所得稅結算申報時，亦檢附殘疾證而准予認列
        殘障特別扣除額，顯見原告之主張已獲稽徵機關之認可。
      4.廈門市公證處（二０００）廈證字第七六八五號公證書中，廈門市開元區人
        民醫院疾病證明書，診斷林清田疾病情況為「癡呆」，合乎精神衛生法施行
        細則第六條第一項之規定，應維持認定原告列報八十四年及八十五年度已准
        之「殘障特別扣除額」，並追認八十六年度應准之「殘障特別扣除額」。
      5.原告於復查時補送林清田之戶籍與住所公證書，證明其尚生存，但未檢送親
        屬關係公證書及殘疾證公證書，則被告何以採信追認列報免稅額，卻以未附
        殘障手冊為由剔除殘障特別扣除額。
    (二)被告主張之理由：
      1.原告所檢附大陸地區核發林清田「殘疾證」，與所得稅法第十七條第一項第
        二款第三目第四小目及同法施行細則第二十四條之四規定未合。
      2.被告非判定殘障事實是否合於身心障礙者保護法第三條所定殘障者之權責機
        關，納稅義務人就其列報殘障特別扣除額者，應檢附身心障礙者保護法第三
        條規定之身心障礙手冊影本，原告未能提示法定證明文件，被告否准認列系
        爭殘障特別扣除額，尚無違誤。
      3.原告於復查時主張八十四、八十五年度綜合所得稅結算申報，亦檢附殘疾證
        而准予認列殘障特別扣除額乙節，被告所屬中正稽徵所基於事實認定前後年
        度一致化原則，已就相同事實另向原告發單補徵稅款。
    理  由
一、按「個人之綜合所得稅，就個人綜合所得總額減除免稅額、扣除額後之綜合所得
    淨額計徵之。」、「按前三條規定計得之個人綜合所得總額，減除左列免稅額及
    扣除額後之餘額，為個人之綜合所得淨額：一、免稅額：納稅義務人按規定減除
    其本人、配偶及合於左列規定扶養親屬之免稅額。：：(三)納稅義務人及其配偶之
    同胞兄弟、姊妹未滿二十歲者，或滿二十歲以上，而因在校就學、或因身心殘障
    或因無謀生能力受納稅義務人扶養者。：：二、扣除額：納稅義務人就左列標準
    扣除額或列舉扣除額擇一減除外，並減除特別扣除額：：(三)特別扣除額：：4.殘
    障特別扣除：納稅義務人與其合併報繳之配偶暨受其扶養親屬如為殘障福利法第
    三條規定之殘障者，及精神衛生法第五條第二項規定之病人，每人每年扣除六萬
    三千元。」、「依本法第十七條第一項第二款第三目第四小目規定，申報殘障特
    別扣除額者，應檢附殘障福利法第三條規定之殘障手冊影本或精神衛生法施行細
    則第六條第一項規定之專科醫師診斷證明書影本。」分別為行為時所得稅法第十
    三條、第十七條第一項第一款第三目、第二款第三目第四小目及同法施行細則第
    二十四條之四所明定。
二、查本件訴外人林清田（六十三歲，現住廈門市）為原告之胞弟，領有廈門市殘疾
    人聯合會核發之殘疾證等情，為兩造所不爭執，並有經海基會驗證及廈門市公證
    處公證之殘疾證、親屬關係公證書及戶籍與住所公證書影本附卷可稽，自堪信為
    真實，從而被告復查結果准予追認免稅額七二、０００元，揆諸首揭所得稅法第
    十七條第一項第一款第三目規定，並無違誤，先予敘明。兩造所爭執者為：訴外
    人林清田是否為殘障福利第三條規定之殘障者或精神衛生法第五條第二項規定之
    病人，而得適用前揭所得稅法第十七條第一項第二款第三目第四小目，於八十六
    年度綜合所得稅結算申報列報殘障特別扣除額七二、０００元。至原告所主張認
    定其列報八十四年及八十五度已准之「殘障特別扣除額」部分，並非本件訴訟之
    審理範圍，併予敘明。
三、經查，依所得稅法施行細則第二十四條之四規定，納稅義務人就其列報殘障特別
    扣除額者，應檢附殘障福利法第三條規定之殘障手冊影本或精神衛生法施行細則
    第六條第一項規定之專科醫師診斷證明書影本，前已敘及。又「殘障福利主管機
    關：在中央為內政部；在省（市）為社會處（局）；在縣（市）為縣（市）政府
    。」、「直轄市、縣（市）主管機關對設戶籍於轄區內合於本法規定之殘障者，
    應主動核發殘障手冊，亦得由殘障者或他人代理提出申請。」行為時殘障福利法
    第二條、第十條第一項分別定有明文。又八十六年四月二十六日修正殘障福利法
    而公佈之身心障礙者保護法第十條第一項規定「直轄市、縣（市）主管機關應設
    鑑定小組指定醫療機構或鑑定作業小組辦理第三條第一項之鑑定服務（指身心障
    礙者及等級之鑑定），對設戶籍於轄區內合於本法規定之殘障者，應主動核發殘
    障手冊。」準此，於列報殘障特別扣除額時，納稅義務所檢附之文件，須為我國
    殘障福利主管機關所核發者，始屬適法；至列報納稅義務人之同胞兄弟、姊妹因
    身心殘障或因無謀生能力，受納稅義務人扶養之免稅額部分，則不以檢附上述主
    管機關核發之文件為必要，只須足資證明即為已足。
四、本件原告所檢附經海基會驗證、福建省廈門市公證處公證之廈門市殘疾人聯合會
    所核發予林清田之殘疾證，與上開所得稅法及殘障福利法、精神衛生法、之規定
    ，並不相符合，且所得稅法施行細則第二十四條係採法定證據，故原告所提殘疾
    證已難以證明林清田為殘障者之文件，而得適用所得稅法第十七條之規定，列報
    殘障特別扣除額。何況原告所申報者，乃「八十六年度」之綜合所得稅，而其所
    檢附林清田之殘疾證，係於八十二年十一月十九日經大陸地區公證處公證，復於
    八十三年一月十四日經海基會驗證，有福建省廈門市公證處（九三）廈證字第二
    八四六號公證書及財團法人海峽交流基金會（八三）核字第０七一三號證明影本
    附卷可稽，是該殘疾證係於申報八十六年綜合所得之前數年之資料，字不能作為
    認定於八十六年仍為殘障之依據。原告於起訴後復於本院提出經海基會驗證、福
    建省廈門市公證處公證之廈門市開元區人民醫院疾病證明書，主張林清田有癡呆
    情況，符合精神衛生法施行細則第六條第一項規定云云；惟查，該疾病證明書之
    核發日期為八十九年十二月二十日，於八十九年十二月二十八日經福建省廈門市
    公證處公證，經於九十年二月二十日經海基會驗證，有該疾病證明書、福建省廈
    門市公證處（二０００）廈證字七六八五號公證書及財團法人海峽交流基金會（
    九０）核字第０五二三二號證明附卷可考，僅能證明於八十九年時林清田之疾病
    情況，尚無法證明其於八十六年亦有殘障情形。此外，原告又未提出其他足資證
    明林清田於八十六年合於我國有關殘障或身心障礙規定之文件，被告復查結果否
    准此部分殘障特別扣除額之認列，並無違誤，訴願及再訴願決定遞予維持，於法
    亦無不合，原告起訴請求撤銷再訴願決定、訴願決定及原處分，並請求返還已繳
    納之半數所得稅為無理由，應予駁回。本件適用簡易訴訟程序，爰不經言詞辯論
    逕為判決，併予敘明。
據上論結，本件原告之訴為無理由，爰依行政訴訟法第九十八條第三項前段，判決如
主文。
中      華      民      國     九十     年      四      月     三十     日
                         臺 北 高 等 行 政 法 院  第 四 庭
                                                    法  官  張瓊文
右為正本係照原本作成。
本件以訴訟事件所涉及之法律見解具有原則性者為限，始得於本判決送達後二十日內
向本院提出上訴狀並表明上訴理由，如已於本判決宣示後送達前提起上訴者，應於判
決送達後二十日內補具上訴理由（均按他造人數附繕本），且經最高行政法院許可後
方得上訴。
中      華      民      國     九十     年      五      月      二      日
                                                    書記官  蕭秀琴


司法院資訊處製作；財團法人民間司法改革基金會備份。
